【裁判字號】    99,停,83
【裁判日期】    990916
【裁判案由】    聲請停止執行
【裁判全文】
臺北高等行政法院裁定
                                        99年度停字第83號
聲  請  人  仲觀聯合建築師事務所
代  表  人  甲○○
相  對  人  行政院文化建設委員會
代  表  人  乙○○○○○○○○
上列當事人間政府採購法事件，聲請人聲請停止原處分之執行，
本院裁定如下：
    主  文
聲請駁回。
聲請訴訟費用由聲請人負擔。
    理  由
一、按原處分或決定之執行，除法律另有規定外，不因提起行政
    訴訟而停止；行政訴訟繫屬中，行政法院認為原處分或決定
    之執行，將發生難於回復之損害，且有急迫情事者，得依職
    權或聲請裁定停止執行，行政訴訟法第116 條第1 項、第2
    項前段分別定有明文。是原處分或決定原則上不停止執行，
    必其執行將發生難於回復之損害且情況緊急，非即時由行政
    法院予以處理，則難以救濟，否則尚難認有以行政法院裁定
    停止執行予以救濟之必要。而所謂「原處分或決定之執行，
    將發生難於回復之損害，且有急迫情事」，係指須有避免難
    以回復損害之急迫必要性；所謂「難於回復之損害」，係指
    其損害不能回復原狀，或不能以金錢賠償，或在一般社會通
    念上，如為執行可認達到回復困難之程度等情而言，至當事
    人主觀上難於回復之損害，當非屬該條所指之難於回復之損
    害（最高行政法院91年度裁字第344 號、92年度裁字第864
    、1332號裁定參照）。而所謂急迫情事，則指原處分或決定
    已開始執行或隨時有開始執行之虞，且其急迫情事非因可歸
    責於聲請人之事由所致者而言。
二、本件聲請意旨略以：
  (一)兩造前於民國95年10月8 日簽訂「華山電影藝術館統包案」
    契約（下稱「系爭契約」），由伊與○○營造股份有限公司
    ，承攬華山文化園區內電影館室內裝修工程（下稱「系爭工
    程」）。嗣相對人以系爭工程因伊之因素致設計圖說之審查
    、建築執照請領耗費多時，且污水、消防送相關機關審查進
    度延宕，造成整體進度嚴重落後，且伊依系爭契約約定應繳
    納預付款還款保證，於相對人多次函催仍藉故推遲，經相對
    人以97年9 月8 日文壹字第0973128420號函依系爭契約第21
    條第1 項第5 款及第12款規定通知解約，有政府採購法第10
    1 條第1 項第10款、第12款情形為由，而以97年10月14 日
    文壹字第0973132560號函（下稱「原處分」）通知伊，指示
    伊如未於接獲通知次日起20日內，提出異議者，將依政府採
    購法第102 條第3 項規定，將伊名稱及相關情形刊登公報。
    伊不服原處分，依法提出異議，相對人仍於97年10月30日以
    文壹字第0971133596號函（下稱「相對人97年10月30日覆函
    」）駁回伊之異議；伊再依政府採購法第102 條第2 項規定
    ，針對相對人原處分及97年10月30日覆函，向行政院公共工
    程委員會（下稱「工程會」）提出申訴，該會99年4 月23
    日訴0000000 號審議判斷書（下稱「審議判斷書」）結果認
    為：相對人仍得以伊違反系爭契約第21條第1 項第5 款解約
    ，並得依採購法第101 條第1 項第12款，將伊刊登採購公報
    。伊不服該審議判斷結果，業於99年7 月12日，向本院提起
    撤銷訴訟。
  (二)然伊頃發現，相對人業於99年6 月2 日將伊刊登政府採購公
    報，列為拒絕往來廠商，自刊登之次日起1 年內，伊不得參
    加政府公共工程投標或作為決標對象或分包廠商。惟原處分
    之執行，將發生以下難於回復之損害，且有急迫情事，爰依
    行政訴訟法第116 條第2 項前段規定，聲請停止原處分之執
    行：
    1.伊之專長及業務，主要為政府公共工程之規劃設計監造服
      務，且政府工程之收入，為伊主要、甚或全部之收入來源
      ，前揭刊登行為顯已影響伊商譽並限制剝奪伊之營業及生
      存。
    2.在此停權期間內，伊因不得參加標案，即無法累積實績，
      而工程實績復為日後參加政府機關標案，承攬設計監造之
      必要條件，故此舉亦將使伊喪失往後參加投標之機會，對
      於以政府工程之設計服務為生存命脈之伊而言，影響甚為
      深遠。再者，伊之工程實績，因不能參加投標而無法累積
      成與未經執行時相同，並因而喪失投標機會，其回復原狀
      亦屬不可能。
    3.況一般公司行號或第三人亦極可能於知悉伊遭刊登為政府
      採購公報拒絕往來廠商後，大幅減低與伊合作意願，甚或
      同樣拒絕與伊往來，客觀上已足令伊營運發生困難，進而
      導致伊事務所近30名員工及其家屬面臨生計危機，有難以
      回復之損害，且有急迫情形。
    4.伊於93年間得標「國立海洋科技博物館海洋科學與科技建
      築新建工程」之規劃設計監造標案，並於93年7 月29日與
      國立海洋科技博物館籌備處簽立服務契約書。而該國立海
      洋科技博物館（下稱「海科館」）之籌建，緣起於68年行
      政院訂之12項建設計畫，現已陸續密集進行相關之興建工
      程，預計於101 年開始全館營運，為一項重大不易之公共
      工程。而依伊與海科館籌備處之服務契約約定，伊應辦理
      之項目，除工程設計、監造等外，尚包括海科館籌備處另
      行委辦之工程相關事項，含：補充測量、補充地質鑽探作
      業、環評差異事項、都市計畫變更、水土保持計畫書及許
      可、山坡地開發計畫書及許可、因消防設計上之功能需要
      ，需採用性能式法規檢討之相關分析模擬等事項。是伊一
      旦遭刊登採購公報，列為拒絕往來廠商，伊即無法再接受
      海科館籌備處委託辦理上述契約約定之另行委辦事項，及
      因新建工程可能產生之相關事項，非但影響伊之履約或造
      成伊違約，亦將妨礙海科館相關工程進度及完工，嚴重者
      甚至影響開館計畫，造成難以回復之損害，且有急迫情形
      。
    5.伊自99年年初起，即竭盡全事務所人力，積極準備參加高
      雄市政府所主辦之南部「海洋文化及流行音樂中心」工程
      競圖之投標工作，該項工程為高雄市政府重大公共投資建
      設計畫之一環，隸屬於行政院5 年5000億新十大建設計畫
      之內，並採國際競圖方式，標案原訂於99年6 月8 日開標
      ，伊並已參加競圖及設計監造技術服務之投標，惟嗣因高
      雄市政府臨時決定更換評審委員，增加具有流行音樂背景
      之評審委員，導致開標程序暫停，並於99年8 月再行公告
      ，預計於99年9 月底公布評選結果。是伊一旦遭刊登採購
      公報，列為拒絕往來廠商，伊即無法參標並獲取得標，則
      伊事務所全體近30名員工，一年來之努力即付諸流水，亦
      影響伊後續經營及員工生計，凡此無法參標得標之損害，
      顯難以回復，且屬急迫。
三、經查：
  (一)本件聲請人因不服所為原處分，業已提起行政訴訟，經本院
    以99年度訴字第1451號政府採購法事件受理繫屬中，業經本
    院調取上開案卷查明屬實，合先敘明。
  (二)揆諸政府採購法第103 條第1 項規定可知，將違法廠商刊載
    於政府採購公報，所產生之法律效果係禁止聲請人於一定期
    間內參加政府採購投標或作為決標對象或分包廠商，並非撤
    銷聲請人之營利事業登記，聲請人仍得本於其營利事業登記
    項目及專長繼續經營業務，並非一經刊登政府採購公報即必
    然使聲請人無法營運，甚至危及其生存，聲請人主張原處分
    使其不得參加政府機關之採購，形同限制或剝奪其營業及生
    存等語，洵非可採。
  (三)又聲請人為聯合建築師事務所，依建築師法第16條之規定，
    建築師之業務範圍包括：受委託人之委託，辦理建築物及其
    實質環境之調查、測量、設計、監造、估價、檢查、鑑定等
    各項業務，並得代委託人辦理申請建築許可、招商投標、擬
    定施工契約及其他工程上之接洽事項。並參以聲請人自陳其
    員工近30人，足信聲請人堪具規模，可資營運之項目眾多，
    交易對象來源多端，雖遭受停權處分，但於停權期間內仍可
    繼續運作，招攬其他業務，尋求各種商機，自非僅賴參加政
    府機關之採購始能維持營運。況聲請人縱未遭停權處分而被
    刊載於政府採購公報，其參加政府機關之採購亦非必定能得
    標，足見停權處分與聲請人之營運、生計並無相當因果關係
    ，尚難認該停權處分之執行將造成聲請人面臨營運困難、事
    務所近30名員工及其家屬面臨生計危機致受有難以回復之損
    害。
  (四)聲請人雖稱其主要為政府公共工程之規劃設計監造服務，且
    政府工程之收入，為伊主要、甚或全部之收入來源，一旦執
    行停權處分，將損害其商譽，並限制剝奪伊之營業及生存等
    情。惟此要屬聲請人經營策略、行銷方式之問題，與停權處
    分無涉。況縱認聲請人因原處分之執行，損及聲請人之商譽
    ，降低其他廠商與其合作意願，甚或無法再接受海科館籌備
    處委託辦理上述契約約定之「另行」委辦事項，以及參加南
    部「海洋文化及流行音樂中心」工程競圖之投標，此等損害
    均非不可以金錢量化並賠償。
  (五)聲請人又主張因原處分之執行，無法參與其他公共工程投標
    ，或作為決標對象，無法累積該期間之「履約實績」等語。
    惟查，聲請人遭相對人刊登政府採購公報列為拒絕往來廠商
    ，固可能發生累積工程實績之損害，惟聲請人上開所述無法
    累積工程實績致日後不能參與政府投標等情，最終均是發生
    營利減少結果，復得以量化加以計算，本質上仍屬經濟收入
    之減少，依客觀情形及一般社會通念，並非不得以金錢加以
    補償，故尚無將發生難以回復之損害情事，參照首揭規定及
    說明，此理由亦無可取。又查聲請人雖指稱無法於原處分1
    年期間內參與政府採購，無法累積成與未經執行時相同之履
    約實績，而履約實績又為參與投標日後相關政府採購之必要
    條件，故已生聲請人永久喪失參標機會等語。然查，聲請人
    遭相對人刊登政府採購公報列為拒絕往來廠商，乃原處分法
    律效果，至於得標及累積工程實績符合參與政府採購之條件
    ，屬另一事實行為，兩者間本無直接關連，聲請人並未非被
    禁止「永久」參與政府採購；且查依聲請人所述，公司營業
    主要是參與政府採購工程，是聲請人對政府採購是否附有採
    購實績條件？公司營業項目及範圍內，何者與政府採購有關
    均應十分清楚。惟聲請人未提出證據釋明何種政府採購需要
    何種工程實績？原處分不停止執行，致使其何種政府採購履
    約實績無法累積？僅泛稱將喪失參標機會等語，亦屬無據。
  (六)至聲請人以原處分顯有違法，已據其於異議及申訴程序中指
    明為由，主張其有受停止執行保障之必要乙節。惟按行政訴
    訟法第116 條第3 項起訴前聲請停止執行之要件，並未有「
    原行政處分合法性顯有疑義」之規定，行政法院僅須就原處
    分之執行，是否將發生難以回復之損害，且有急迫情事者，
    而於公益無重大影響等要件，予以審查即可，無須就原處分
    之合法性是否顯有疑義，加以審查（最高行政法院97年度裁
    字第1076號、95年度裁字第799 號、93年度裁字第1269號裁
    定意旨參照）。況所謂行政處分之合法性顯有疑義，是指該
    行政處分之違法係明顯、不待調查即得認定者而言，若行政
    處分須經審查始能得知是否違法，即不屬之。本件聲請人所
    指原處分違法之處，猶待審酌兩造之主張並依相關證據綜合
    判斷，方得認定，並無其違法係明顯、不待調查即得認定之
    情事，原處分之合法性自難謂顯有疑義，故聲請人執此主張
    其有受停止執行保障之必要，亦無足採。
  (七)綜上所述，聲請人主張原處分之執行將造成其難以回復之損
    害，或無法以金錢加以補償，難認可採。揆諸首揭規定及說
    明，尚無損害不能回復原狀或達到回復困難之程度可言，故
    聲請人本件停止執行之聲請，核與行政訴訟法第116 條第3
    項所定要件不符，應予駁回。
據上論結，本件聲請為無理由，爰依行政訴訟法第104 條、民事
訴訟法第95條、第78條，裁定如主文。
中    華    民    國    99    年    9     月    16    日
                    臺北高等行政法院第六庭
                              審判長法  官  闕  銘  富
                                    法  官  許  瑞  助
                                    法  官  林  育  如
上為正本係照原本作成。
如不服本裁定，應於送達後10日內向本院提出抗告狀（須按他造
人數附繕本）。
中    華    民    國    99    年    9     月    16    日
                                    書記官  陳  可  欣

司法院資訊處製作；財團法人民間司法改革基金會備份。
